【裁判字號】    94,簡上,234
【裁判日期】    950602
【裁判案由】    遷讓房屋等
【裁判全文】
臺灣板橋地方法院民事判決             94年度簡上字第234號
上  訴  人  丙○○
            丁○○○
共      同
訴訟代理人  楊崇森律師
複  代理人  己○○
被  上訴人  乙○○
訴訟代理人  施竣中律師
複  代理人  江旻書律師
            甲○○
上列當事人間請求遷讓房屋等事件，上訴人對於中華民國94年10
月31日臺灣板橋地方法院板橋簡易庭94年度板簡字第1311號第一
審判決提起上訴，本院於95年5 月17日言詞辯論終結，判決如下
：
    主  文
原判決第二項關於命上訴人連帶給付超過自民國九十四年五月十
二日起至返還房屋之日止，按月連帶給付給付被上訴人新台幣伍
仟壹佰拾玖元損害金之部分，及該部分假執行之宣告，暨訴訟
費用之裁判均廢棄。
上開廢棄部分，被上訴人在第一審之訴及其假執行之聲請均駁回
。
上訴人之其餘上訴駁回。
第一審、第二審訴訟費用由上訴人連帶負擔百分之九十九，餘由
被上訴人負擔。
    事  實
甲、上訴人方面：
一、聲明：
（一）原判決廢棄。
（二）被上訴人在第一審之訴駁回。
二、陳述：除與原判決記載相同者，茲引用外，補稱：
（一）緣上訴人丁○○○係訴外人林聖銈之配偶，林聖銈生前係
      臺灣省農工企業股份有限公司（以下簡稱：農工公司）之
      員工，其於任職期間經由農工公司配住於系爭房屋，雙方
      並訂立切結書為憑。而上開切結書約定：「退休人員死亡
      後居住之宿舍由配偶獨居」等語，則上訴人丁○○○於訴
      外人林聖銈死亡後，自有繼續居住系爭房屋之權利。又被
      上訴人在參與投標之初，理應詳閱標售公告內容，對於上
      訴人丁○○○有權繼續居住於系爭房屋之事實，亦甚明瞭
      。是被上訴人依誠實信用原則，即有容忍上訴人等繼續居
      住系爭房屋之義務。
（二）查被上訴人係標售取得系爭房屋所有權，根據農工公司標
      售土地投標須知第23點之規定，該土地或房屋以現狀標售
      ，原有使用之一切權利義務，概由得標人自行負責處理。
      而被上訴人於標售前明知上訴人丁○○○為獨居之84歲高
      齡老婦，被上訴人自應繼受系爭房屋原所有權人即農工公
      司與上訴人等之法律關係。是農工公司與被上訴人間乃屬
      買賣債權相對性之法律關係，顯與上訴人等立於平等之地
      位，其係基於債權法律關係取得系爭房屋所有權，自有忍
      受上訴人等繼續居住之債務，則上訴人等並非無權占有系
      爭房屋，法理至明。
（三）按原審判決上訴人等應自民國（下同）93年10月1 日起至
      返還房屋之日止，按月連帶給付被上訴人新臺幣（下同）
      5,139 元之損害金乙節，固屬不當。蓋原審對於前項損害
      金之起算日誠有誤解，被上訴人係請求自取得所有權之次
      日起算，惟事實上其取得所有權時，並未通知上訴人等，
      上訴人等遲至收受起訴狀後方知系爭房屋所有權業已移轉
      之事實，則本件損害金之起算日，自有重新核定之必要。
三、證據：除援用原審所提之證據外，補提出上訴人丙○○入境
    資料影本乙份為證，並聲請訊問證人戊○○。
乙、被上訴人方面：
一、聲明：上訴駁回。
二、陳述：除與原判決記載相同者，茲引用外，補稱：
（一）按「使用借貸本係一種無償借用性質，不能與租賃相提並
      論。一旦借用物之所有權移轉與第三人後，借用人除得經
      所有權人之同意，允予繼續使用外，即不得執其與前業主
      有使用借貸之關係，為拒絕返還之理由」，最高法院50年
      台上字第1587號判決可資參照。查本件上訴人等基於訴外
      人林聖銓與農工公司間之切結書，因而得對農工公司主張
      基於使用借貸關係，而有權占有坐落於臺北縣樹林市○○
      段1347、1376建號、門牌號碼為臺北縣樹林市○○路○ 段
      179 號2 樓之房屋（以下簡稱：系爭房屋）。然系爭房屋
      既已移轉登記為被上訴人所有，基於使用借貸債權之相對
      性，自仍不得以之對抗所有權人即被上訴人。
（二）本件上訴人等自屬無權占有系爭房屋：
  １、復按「使用借貸與租賃不同，使用借貸之貸與人將借用物
      交付於借用人占有使用後，又將借用物所有權移轉於第三
      人者，自不能類推適用民法第425 條規定，借用人不得對
      該第三人主張使用借貸之權利」，最高法院59年台上字第
      2490號判例意旨可稽。今查，被上訴人本毋庸繼受訴外人
      農工公司與上訴人間之使用借貸關係。退步言之，縱使上
      訴人等因其於第一審程序中所提出之切結書，仍可對農工
      公司主張有權占有，然依上開判例意旨，上訴人等不得對
      被上訴人主張使用借貸之權利，則上訴人等之占有行為，
      自屬無權占有。
  ２、又上訴人等申請函調上訴人丙○○之入出境紀錄，惟原審
      於94年6 月21日函調，並經內政部警政署於同年月27日函
      覆，更經上訴人於原審之訴訟代理人表示意見，就上訴人
      丙○○仍占有乙節並不爭執，依民事訴訟法第297 條第1
      項之規定，應視同自認。另依鈞院函調入出境資料，確實
      足證上訴人丙○○往來頻繁，況依證人戊○○於95年3 月
      21日復證稱上訴人丙○○回國時即居住於系爭房屋，足見
      上訴人丙○○亦無權占有系爭建物自明。況參照行政院61
      年7 月19日台61人政肆字第20733 號函令，益徵上訴人丁○○○並未符合暫時續住之規定，蓋訴外人林聖銈（即上
      訴人丁○○○配偶）並非依法任用，且亦非依公務人員退
      休辦法退休之公務人員，則其配偶自不得就系爭房屋主張
      有權使用。是原審未明實際情況，仍依據行政院49年12月
      1 日台49人字6719號命令，認配用人之配偶仍得續住等情
      ，要無可採。
（三）再按「所有人對於無權占有或侵奪其所有物者，得請求返
      還之」、「故意或過失不法侵害他人之權利者負損害賠償
      責任」、「數人共同侵害他人之權利者應連帶負損害賠償
      責任」、「無法律上之原因而受利益，致他人受損害者，
      應返還其利益」，民法第767 條前段、第184 條第1 項、
      第85條第1 項、第179 條前段分別定有明文。末按「無權
      占有他人之房屋，係侵害該屋所有人之所有權，應構成侵
      權行為，被害人對於侵權行為人自得請求賠償相當於租金
      之損害」，最高法院67年台上字第3622號判例著有明釋。
      是被上訴人爰依上開法律規定訴請上訴人等返還系爭房屋
      ，並自93年11月17日起按月給付所獲取相當於每月租金之
      利益5,139 元，應無不合。
（四）上訴人等指稱被上訴人應繼受農工公司對其等使用借貸契
      約之義務云云，惟查，本件參酌臺灣省農工企業股份有限
      公司標售土地暨房地投標須知第23點規定：「本土地或房
      地以『現狀標售』，如有原使用之一切權利義務關係，概
      由得標人自行負責處理，不得向本公司要求補償」、臺灣
      省農工企業股份有限公司61案土地暨房地標售內容表關於
      系爭土地之說明載有：「目前為宿舍，由退休員工住用。
      已函請借用人於93年2 月28日前自動搬離，惟尚未搬遷，
      亦未領取『搬遷補助費』」，以及前開投標須知及標售內
      容表註32載稱：「本公司（農工公司）已委請律師提起訴
      訟，對違占月起訴主張之一切權利於產權移轉時，一併移
      轉於得標人」等語，益證本件自難認被上訴人於標售系爭
      房地時，明知有切結書所載之事實，或有繼受該使用借貸
      契約義務之意思存在。
三、證據：除援用原審所提之證據外，補提臺北縣電子地圖服務
    網列印資料影本乙份、照片7 幀為證。
丙、本院依職權調閱上訴人丙○○之入出境資料、戶役政資料。
    理  由
甲、程序方面：
    按上訴後為訴之變更或追加，非經他造同意，不得為之，惟
    如係擴張或減縮應受判決事項之聲明者，則不在此限，此觀
    民事訴訟法第255 條第1 項第3 款及同法第446 條第1 項規
    定甚明。查本件被上訴人於原審起訴時，就有關相當於租金
    之損害金部分，原起訴請求上訴人等應自93年10月1 日起至
    返還前項房屋之日止，按月連帶給付損害金，嗣於訴訟進行
    中，減縮聲明為請求上訴人等應自93年11月17日起至返還前
    項房屋之日止，按月連帶給付損害金，核與首揭法條規定相
    符，應予准許，合先敘明。
乙、實體方面：
一、本件被上訴人主張：系爭房屋原為訴外人農企公司所有，並
    於93年9 月30日將房屋及其坐落土地出售予被上訴人，且業
    已辦理移轉登記完畢，任何人非經被上訴人同意不得妨礙被
    上訴人之使用、收益權，再系爭房屋原為農企公司提供給員
    工訴外人林聖銈使用，惟林聖銈  退休且已死亡，目前由其
    配偶即上訴人丁○○○及丙○○無權占用中，嚴重妨礙被上
    訴人所有權之正當行使，自屬無權占有，被上訴人自得依民
    法第767 條規定請求其等將系爭房屋騰空遷讓返還予被上訴
    人，又無權占有他人之房屋，可獲得相當於租金之利益為社
    會通常之觀念，系爭房屋依土地法第97條第1 項以土地及房
    屋申報總價年息之百分之10計算，系爭房屋現值為262,800
    元，土地申報地價為353,848.20元（93年地價15,657元X678
    平方公尺X 持分1/3=353,848.20元），房屋及土地之申報總
    合為616,64 8元，其年息百分之10為61,665元，除以12個月
    ，故每月租金為5,139 元，爰並請求上訴人等應連帶自93年
    11 月17 日即被上訴人辦理上述房地所有權移轉登記之日起
    至返還前項房屋之日止，按月連帶給付被上訴人5,139 元之
    損害金。
二、上訴人則以：系爭房屋乃76年間，由訴外人即系爭房地之被
    上訴人所有權人農企公司所承購，並由上訴人丁○○○之前
    夫即訴外人林聖銈於同年1 月19日在公證人之見證下出立所
    謂「台灣省農工企業股份有限公司宿舍配用切結書」後，取
    得系爭房屋之配住，該切結書中訂明，配用人（即林聖銈）
    縱令死亡，除子女另有配住宿舍者，或配用人有轉租、頂讓
    之情事者外，配用人之配偶仍得續住，換言之，對農企公司
    而言，上訴人居住之系爭房地乃屬有正當合法之權源，雙方
    間成立使用借貸關係，尚非無權占有，被上訴人乃自農企公
    司合法購得系爭房地之所有權，惟本件對上訴人而言，仍非
    無權占有，蓋被上訴人取得系爭房地，乃經標售取得，而根
    據卷附「台灣省農工企業股份有限公司標售土地暨房地投標
    須知」第23點之規定，「本土地或房地以『現狀標售』，如
    有原使用之一切權利義務關係，概由得標人自行負責處理，
    不得向本公司要求補償」，以及「台灣省農工企業股份有限
    公司61案土地暨房地標售內容表」關於系爭土地之說明（見
    該表註32）謂：「目前為宿舍，由退休員工住用。已函請借
    用人於93年2 月28日前自動搬離，惟尚未搬遷，亦未領取『
    搬遷補助費』」等規定及說明，可知被上訴人於買受系爭房
    地時，對於標的物之現況，即上訴人丁○○○目前仍在合法
    使用占有中之情形，應已充分知悉，況對於原使用之權利義
    務關係，既應由得標人自行處理，則被上訴人對系爭房地之
    合法權源為何，已有明知或因過失而不知之情形，不得認為
    取得系爭房地乃屬善意取得，被上訴人既不受善意之保護，
    即應繼受前手即農企公司與原告間之權利義務關係，本件之
    前手農企公司既因系爭切結書之約定而不得請求上訴人遷讓
    房屋，後手之被上訴人即應繼受此一義務，除子女另有配住
    宿舍者，或配用人有轉租、頂讓之情事者外，皆不得請求上
    訴人遷讓系爭房地等語，資為抗辯。
三、查被上訴人主張系爭房屋原為農企公司所有，農企公司業於
    93 年9月30日將房屋及其坐落之基地出售予被上訴人，並業
    於同年11月17日辦理土地及房屋所有權移轉登記完畢，又系
    爭房屋原為農企公司提供給員工訴外人林聖銈使用，惟林聖
    銈已退休且已死亡，目前由其配偶即上訴人丁○○○及丙○○占有使用中等情，業據其提出買賣契約書影本、系爭建物
    、土地登記謄本等件影本為證。雖上訴人丙○○另辯稱：其
    長期於大陸地區珠海工作，系爭房屋係其母即上訴人丁○○○獨居在內云云，並據聲請傳訊證人戊○○為證，惟查，證
    人戊○○雖到庭證稱系爭房屋平日係上訴人丁○○○所居住
    ，上訴人丙○○另有工作，一直住在公司等語，然上訴人丙○○大約2 至3 個月會回臺灣，返台時大都住居系爭房屋處
    乙節，亦據證人戊○○於本院證述上情明確（見本院95年3
    月21日準備程序筆錄），復據本院依職權調閱上訴人丙○○
    之入出境資料、戶役政資料各1 件附卷可參，經核上訴人丙○○仍設籍於系爭房屋，且其確係約2 、3 個月返台無誤，
    復參以原審寄送至系爭房屋予上訴人2 人之送達證書，有數
    次亦係由上訴人丙○○本人所收受，其並以同居人名義代上
    訴人丁○○○收受，此有原審卷內之送達證書可資為憑，足
    認上訴人丙○○在台期間應係住居於系爭房屋至明，則上訴
    人丙○○既於返台期間有住居系爭房屋之情形，且其就除系
    爭房屋外，另有設定住居所之事實，始終不能舉證以實其說
    ，自應認其仍繼續占用系爭房屋。
四、再按使用借貸本係一種無償借用性質，不能與租賃相提並論
    ，一旦借用物之所有權移轉與第三人後，借用人除得經所有
    權人之同意，允予繼續使用外，即不得執其與前業主有使用
    借貸之關係，為拒絕返還之理由，最高法院50年台上字第15
    87號判決可資參照。而查，本件上訴人丁○○○之配偶即林
    聖銈於76年1 月19日在公證人之見證下出立「台灣省農工企
    業股份有限公司宿舍配用切結書」後，固得配住於系爭房屋
    ，然查本件上訴人基於前開訴外人林聖銈與農企公司間之切
    結書，固得對農企公司主張基於使用借貸關係而有權占有該
    系爭房屋，然系爭房屋既已移轉登記為被上訴人所有，基於
    使用借貸債權之相對性，自仍不得以之對抗所有權人即被上
    訴人，是上訴人主張其等占有系爭房屋係有權占有，尚無可
    採。至上訴人主張被上訴人取得系爭房地，乃經標售取得，
    而根據「台灣省農工企業股份有限公司標售土地暨房地投標
    須知」第23點之規定：「本土地或房地以『現狀標售』，如
    有原使用之一切權利義務關係，概由得標人自行負責處理，
    不得向本公司要求補償」，及「台灣省農工企業股份有限公
    司61案土地暨房地標售內容表」關於系爭土地之說明（見該
    表註32）載有：「目前為宿舍，由退休員工住用。已函請借
    用人於93年2 月28日前自動搬離，惟尚未搬遷，亦未領取『
    搬遷補助費』」等字句，其等仍可繼續居住系爭房屋，固據
    上訴人提出前開投標須知及標售內容表各1 件在卷可稽，惟
    查，前開投標須知及標售內容表註32，亦同時在後段載稱：
    「本公司（農企公司）已委請律師提起訴訟，對違占戶起訴
    主張之一切權利於產權移轉時，一併移轉於得標人…」等語
    ，顯難認被上訴人於標售系爭房地時，有繼受該使用借貸契
    約義務之意思，是上訴人主張被上訴人應繼受農企公司對原
    告使用借貸契約之義務云云，尚屬無據，是上訴人主張得有
    權續住系爭宿舍，尚無理由。
五、又按所有人對於無權占有或侵奪其所有物者，得請求返還之
    ，民法第767 條前段定有明文；次按故意或過失不法侵害他
    人之權利者負損害賠償責任，數人共同侵害他人之權利者應
    連帶負損害賠償責任。無法律上之原因而受利益，致他人受
    損害者，應返還其利益。民法第184 條第1 項、第185 條第
    1 項、第179 條前段亦分別定有明文。再者，按無權占有他
    人之房屋，係侵害該屋所有人之所有權，應構成侵權行為，
    被害人對於侵權行為人得請求賠償相當於租金之損害（最高
    法院67年台上字第3622號判例參照）。上訴人拒不遷讓系爭
    房屋之行為，致被上訴人所受不能使用、收益房屋之損害間
    ，顯有相當因果關係，則被上訴人所有權，及依不當得利、
    侵權行為之法律關係，請求上訴人應將系爭房屋騰空遷讓返
    還予被上訴人，並給付因無權占有系爭房屋，相當於租金之
    損害金及至清償日止之法定遲延利息，即屬有據。而按「給
    付無確定期限者，債務人於債權人得請求給付時，經其催告
    而未為給付，自受催告時起，負遲延責任。其經債權人起訴
    而送達訴狀，或依督促程序送達支付命令，或為其他相類之
    行為者，與催告有同一之效力。」、「遲延之債務，以支付
    金錢為標的者，債權人得請求依法定利率計算之遲延利息。
    但約定利率較高者，仍從其約定利率。」、「應付利息之債
    務，其利率未經約定，亦無法律可據者，週年利率為百分之
    五。」，民法第229 條第2 項、第233 條第1 項、第203 條
    分別定有明文。查上訴人請求被上訴人返還之損害金，係於
    起訴狀繕本送達時始為請求，該訴狀於94年5 月11日始送達
    於上訴人2 人，此有本院送達證書可稽（見本院原審卷第18
    、19頁），揆諸上開說明，被上訴人得請求上訴人給付之損
    害金應自94年5 月12日起算，始屬正當。
六、末查，本件被上訴人主張上訴人等無權占用系爭房屋，所獲
    取相當於每月租金之利益，依土地法第97條第1 項以土地及
    房屋申報總價年息之百分之10計算，系爭房屋現值為262,80
    0 元，土地申報地價為353,848.20元（93年地價15,657元X
    678 平方公尺X 持分1/3=353,848.20元），房屋及土地之申
    報總合為616,648 元，其年息百分之10為61,665元，除以12
    個月，故每月租金為5,139 元等情，有被上訴人所提之93年
    房屋繳款書影本、土地及房屋登記簿謄本各1 件為證，而查
    ，系爭房屋坐落於樹林市區，附近商店林立，近樹林火車站
    ，所面臨之道路亦屬寬敞，並有大型公車經過，有現場照片
    7 幀在卷可參，本院審酌系爭房屋坐落基地之位置，工商繁
    榮程度、使用人利用基地之經濟價值、所受利益等情，因認
    被上訴人請求以土地及房屋申報總價年息之百分之10計算，
    尚屬正當，依此計算，被上訴人請求被上訴人自94年5 月12
    日（訴狀繕本送達翌日）起至返還系爭房屋之日止，按月連
    帶給付5,139 元之損害金，為有理由，被上訴人逾此部分之
    請求，尚無依據，應予駁回。
七、綜上所述，被上訴人依物上請求權請求上訴人遷讓返還本件
    系爭房屋，並依侵權行為、不當得利之規定請求上訴人連帶
    給付自請求之日即起訴狀繕本送達之翌日即94年5 月12日起
    至返還系爭房屋之日止，按月給付相當於不當得利之損害賠
    償金，為有理由，應予准許；被上訴人逾此部分之不當得利
    請求，尚無依據，應予駁回。原審就超出上開應准許之部分
    ，為上訴人敗訴之判決及所為假執行之宣告，自有未洽，上
    訴意旨就此部分指摘原判決不當，求予廢棄改判，為有理由
    ，爰由本院予以廢棄改判如主文第二項所示。至於上開應准
    許部分，原審判命上訴人給付，並依職權或依聲請附條件為
    准或免假執行之宣告，核無違誤，上訴意旨，就此部分，仍
    執陳詞，指摘原判決不當，求予廢棄，為無理由，應駁回其
    上訴。
八、本件事證已臻明確，兩造其餘攻擊防禦方法及證據資料，核
    與本件判決結果不生影響，毋庸一一論述，併予敘明。
九、據上論結，本件上訴為一部有理由，一部無理由，依民事訴
    訟法第436 條之1 第3 項、第450 條、第449 條第1 項、第
    79條、第85條第2項，判決如主文。
中    華    民    國    95    年    6     月    2     日
                  民事第三庭    審判長法  官   陳映如
                                      法  官   徐玉玲
                                      法  官   邱靜琪
以上正本證明與原本無異
本件不得上訴
中    華    民    國    95    年    6     月    2     日
                                      書記官   白俊傑


司法院資訊處製作；財團法人民間司法改革基金會備份。
